【裁判字號】    91,訴,709
【裁判日期】    920220
【裁判案由】    俸給
【裁判全文】
臺北高等行政法院判決                              九十一年度訴字第七○九號
                              .
    原      告  甲○○
    被      告  銓敘部
    代  表  人  吳容明部長.
    訴訟代理人  乙○○
                丙○○
右當事人間因俸給事件，原告不服公務人員保障暨培訓委員會中華民國九十年十二月
二十五日九○公審決字第○一六八號再復審決定，提起行政訴訟。本院判決如左：
    主  文
再復審決定及復審決定均撤銷。
原告其餘之訴駁回。
訴訟費用由被告負擔。
    事  實
緣原告現任經濟部智慧財產局（原為經濟部中央標準局）專利助理審查官，係應八十
九年特種考試經濟部專利商標審查人員考試三等考試化學工程職系一般化工科考試及
格，自民國（下同）八十九年七月一日訓練期滿成績及格生效，同年七月二日派代現
職。因原告前於七十年八月一日至七十三年七月曾任職私立光武工業專科學校（八十
九學年度改制為光武技術學院，下稱光武工專）擔任專（兼）任講師；七十三年一月
三十日至八十九年六月一日曾任經濟部中央標準局及智慧財產局約聘專利審查委員；
經被告依技術人員任用條例第五條、公務人員俸給法第六條、八十八年十一月二十五
日修正、八十九年一月十五日施行之公務人員俸給法施行細則第十五條第三項暨「公
務人員曾任年資採計提敘俸級認定要點」等規定，採原告七十三年七月至七十七年六
月計四年曾任經濟部中央標準局之約聘年資，提敘俸級四級，核敘薦任第六職等本俸
五級四四五俸點，被告並於九十年三月七日以九十銓一字第一九九九一○三號審定函
，載以原告於光武工專之上開任職年資，與公務人員俸給法施行細則第十五條第二項
暨「公務人員曾任年資採計提敘俸級認定要點」規定不合，無法辦理俸級提敘。原告
不服，提起一再復審，遞遭決定駁回，遂向本院提起行政訴訟。茲摘敘兩造訴辯意旨
如次：
甲、原告方面：
一、聲明：求為判決
１、公務人員保障暨培訓委員會九十年十二月二十五日九○公審決字第○一六八號再
    復審決定、被告九十年八月二十三日九十復決字第三六九號復審決定及被告九十
    年三月七日九十銓一字第一九九九一○三號審定函之處分均撤銷。
２、命被告核准原告辦理改任換敘至九職等年功俸七級。
３、訴訟費用由被告負擔。
二、陳述：
１、原告為依法聘任進用於行政機關擔任長期性工作之現職人員，原告依「聘用人員
    聘用條例」規定，於七十二年底通過經濟部中央標準局舉辦之科技人員考試及格
    ，於七十三年一月進入經濟部中央標準局受聘擔任專任專利審查委員，從事專利
    審查工作至今有十餘年之久。按我國專利制度係採審查主義，依修正前專利法第
    二十七條：「專利局長對專利申請案，應指定專利審查委員審查之。」之規定，
    專利審查係屬該局專利權組之主要業務，專利審查事屬專業，且廣及各技術領域
    ，惟有關經濟部中央標準局組織條例編制中對專利審查委員尚無相當之職等及官
    等可予任用，是經濟部中央標準局自六十八年起依「經濟部中央標準局組織條例
    」第十三條前段：「本局為因應專利審查之需要，得聘用專任專利審查委員。」
    之規定，依法聘用專任專利審查委員，由經濟部特案報請行政院，以五二○薪點
    起敘薪，相當於當時公務人員分類職位薦任第九職等第七階，高於一般約聘研究
    員。故專利審查業務並非臨時性之業務，專利審查委員亦非臨時性之編組，專利
    審查委員之聘用係依法進用，亦比照參加公務人員保險，且經被告登記備查在案
    ，係屬法定編制內之有給公務人員，與「中央政府預算執行暫行條例」第十七條
    規定之機關預算員額百分之五不具上述權利之聘用人員之身分性質不同。另參照
    公務人員保障暨培訓委員會八十九年十一月二日公訓字第八九○六○五九號函，
    認原告為現職人員，且曾任與擬任職務性質相近、程度相當之實際工作經驗三年
    以上，同意縮短實務訓練期間至一個月，並分回原任職單位（經濟部智慧財產局
    ）工作以充實務訓練，故原告係於行政機關擔任長期性工作之現職人員，該身分
    殆無疑義。
２、按機關改制，為借重現職人員之相關專才及長期累積之實務經驗以利機關業務推
    展，理應保障現職人員之工作權益，並舉辦考試協助其取得相應之任用資格。按
    各國文官體制，多因業務事實需要，始有機關組織及職務、官等之設置，我國亦
    然，倘機關為因應實際業務之需要而有所改制，改制後更須有效率地推展機關業
    務，則以設法妥善運用現職專業人員長期累積之實務經驗為首先要件。改制機關
    以報請考試院辦理現職人員任用資格考試，協助現職人員取得相應之任用資格而
    舉辦考試者，不乏前例，舉凡考試院依八十三年七月十一日公布增訂之「行政院
    勞工委員會職業訓練局職業訓練中心組織通則」第十三條之一：「民國七十三年
    十一月三十日前各職業訓練中心進用現仍在職且未具法定任用資格之人員，由考
    試院限期辦理考試，以定其資格；其考試辦法由考試院定之。未經考試及格者，
    得繼續任原職至離職為止。」之規定，於八十四年十月間於台北市舉辦「行政院
    勞工委員會職業訓練局職業訓練中心現職人員任用資格考試」；考試院依八十四
    年一月十六日公布增訂之「國立臺灣藝術教育館組織條例」第八條之一：「本館
    於民國七十四年十月二十三日前進用之人員，除聘任人員外，現仍在職且未具法
    定任用資格之人員，由考試院限期辦理方式，以定其資格；其考試辦法由考試院
    定之。未經考試及格者，得繼續任原職至離職為止。」之規定，於八十四年十一
    月間舉辦「公務人員特種考試國立臺灣藝術教育館現職人員任用資格考試」；因
    應行政院公平交易委員會成立並配合其業務需要，於八十一年六月五日至七日舉
    行「公平交易管理人員考試」；考試院於八十年八月間舉辦之「中央研究院現任
    行政人員任用資格考試」及於八十二年十二月間辦理之「財政部關稅總局暨所屬
    機關現職人員任用資格考試」等情，均為機關改制協助現職人員取得任用資格之
    考試。
３、經濟部中央標準局係兼辦專利商標業務，其所屬商標處有商標審查員之編制，惟
    因專利廣及各技術領域，且科技發展日新月異，專業人才羅致相當不易，致有專
    任專利審查委員及外聘專利審查委員之進用，為方便於外聘專利審查委員之進用
    及管理，其專利審查委員均以聘用方式進行，乃因機關編制與職系職稱之劃分尚
    未週延，無法設科開考之故，無損於該等人員亦屬合格依法任用者。俟經濟部中
    央標準局於八十八年一月二十三日改制為經濟部智慧財產局，專利及商標遂為其
    主要業務，專利審查人員亦為正式之職系，組織編制擴大員額增為七百餘人，專
    利審查官之員額編制有二百八十餘人，佔該局編制總員額之四成而為該局專利業
    務之主力，且立法院於八十八年十二月二十一日通過專利、商標審查官資格條例
    時，另有附帶決議：「考試院於上述二法公布施行後，應於六個月內儘速舉辦專
    利、商標審查人員特種考試。」，專利、商標審查官資格條例於八十九年二月二
    日公布施行，考試院於八十九年三月十日至十二日舉辦「專利、商標審查人員特
    種考試」，原告經考試及格，以現職人員分回原任職單位接受實務訓練，故原告
    已取得考試任用資格，宜效法立法機關避免損及現職人員權益之前提下，依法以
    改任換敘方式辦理適法之銓審。
４、按三十三年四月二十日公布施行之「聘用派用人員管理條例」第二條：「本條例
    所稱聘用人員，以相當於簡任或荐任職務之有給專任者為限。」、第三條：「本
    條例所稱派用人員，指簡派荐派委派或其相當之派用人員而言。派用人員，以充
    臨時機關之職務或屬於臨時性質或有期限之職務為限。」、第四條：「聘用或派
    用人員之名稱，須能表示其職務性質並等級。」、第五條：「聘用或派用人員之
    名稱，應於組織法中規定之。」等規定，另按三十五年八月二十八日經考試院公
    布施行之「聘用派用人員管理條例實施辨法」第六條：「聘用派用人員之員額職
    稱，應分定於組織法內，其職務名稱不得援用各該組織法定有官等職務之名稱。
    」之規定，因各機關組織法定有官職等之名稱中無相當之職等官等可得任用，無
    法納入組織編制，是於組織法規定聘用人員之職務名稱，且聘用人員之職務非屬
    臨時性之職務，其派用人員方為充任臨時機關之職務或屬於臨時性質或有期限之
    職務。又按「聘用派用人員管理條例實施辨法」第七條：「各機關聘用人員，應
    於遴用後一個月內，填具資格審查表，連同有關證明文件，呈由主管長官轉送銓
    敘機關審查登記之。」及第九條：「聘用或派用人員之登記，準用公務人員登記
    規則之規定。」等規定，其聘用派用人員之登記，準用公務人員登記規則之規定
    ，是聘用及派用人員之登記並無差異，三十三年間我國憲法尚未制定，亦未規定
    考試任用為公務人員進用唯一之途，即可推知聘用及派用均具合法之任用資格。
５、爾後因應機關事實需要，另行分別制訂「聘用人員聘用條例」及「派用人員派用
    條例」，於五十八年四月二十八日公布施行，「聘用人員聘用條例」復於六十一
    年二月三日修正乙次，參照其立法意旨，亦延續原「聘用派用人員管理條例」之
    精神，針對機關組織因業務需要，亟需進用高階專業技術人員，卻礙於組織現任
    簡任、薦任職務職稱人員無從任派，亦無從考用，不得不以特約聘請進用；其聘
    酬雖不以俸給稱之，惟實務上各機關多比照俸點支給，並準用公務人員考績法辦
    理考成、晉薪、升等事宜，況其職稱、員額、期限及報酬，皆詳列預算，並列冊
    送被告登記備查。另依「派用人員派用條例」第二條規定：「派用人員之設置，
    以臨時機關或有期限之臨時專任職務為限，其性質、期限、職稱及員額，臨時機
    關應於法定組織中規定，有期限之臨時專任職務，應列入預算。」，其人員之進
    用，除採考試及格與經被告銓敘審定或登記有案者為遴用資格外，具有相當學歷
    經歷者亦得派用之，可知聘用人員之任用資格與派用人員之任用資格諸多類同。
    又依中央法規標準法第十八條但書有關從新從優原則之規定：「．．但舊法規定
    有利於當事人而新法規未廢除或禁止所聲請之事項者，適用於舊法規．．」，其
    聘用及派用人員之登記，仍可準用公務人員登記規則之規定，故有關聘用人員須
    列冊送被告登記備查之規定與派用人員之暫准登記及依「公務人員改任辦法」第
    十條將暫准登記比照為准予登記之規定，兩者登記實質並無差異，其各自比照之
    職等俸敘甚為明確，職務亦可得推知。
６、參照經濟部中央標準局依「聘用人員比照分類職位公務人員俸點支給報酬標準表
    」之規定，以相當於薦任九等七階五二○薪點起薪聘任聘用專利審查委員，逐次
    晉升至簡任十等四階五三八薪點、簡任十等五階五六○薪點、簡任十等六階五八
    二薪點，依次直至簡任十一等六階六四八薪點，最高可至簡任十二等五階六九二
    薪點，是以，聘用專利審查委員雖無直接任用之官職等，惟可依上開「聘用人員
    比照分類職位公務人員俸點支給報酬標準表」規定予以比照相當之官職等。另參
    照公務人員保障暨培訓委員會八十九年十一月二日公訓字第八九○六○五九號函
    ：「張員為現職人員分回原任單位（經濟部智慧財產局，取得相當簡任第十一職
    等約聘專利審查委員資格，服務年資約十六年四個月）」之記載，可知專利審查
    委員有相當之官職等可予比照。
７、按行政程序法第六條：「行政行為，非有正當理由，不得為差別待遇。」之規定
    ，平等原則為憲法明定之基本原則，行政機關就行政法規事項，對任何人均應平
    等適用，以其行政權之運用，不論於實體上或程序上，均應避免不當之差別待遇
    。另按公務人員任用法第二十三條：「各機關現職人員，在本法施行前（七十五
    年四月二十一日實施），經其他法律規定取得任用資格者，或擔任非臨時性職務
    之派用人員，具有任用資格者，予以改任。」之規定，法定編制內之派用人員，
    考試及格取得法定任用資格後，可依法辦理改任換敘，縱令依從最嚴苛保守之解
    釋，惟按「現職公務人員改任辦法」第十二條規定，法定編制內之聘用人員考試
    及格取得任用資格，即應予以依法辦理改任換敘。況倘原告無法以現職人員身分
    辦理改任換敘，致考用之職等職務實質上較其他現職專利審查委員為低時，該等
    不當差別待遇之處分，顯違行政程序法第六條規定之平等原則。
８、專利審查業務事屬專技性，專利審查側重審查實務經驗之累積，專利審查人員羅
    致相當不易，為妥善運用在職之專任專利審查工作人員長期累積之審查經驗，並
    鼓勵現職之聘用專利審查人員參加國家考試，留住資深優秀人才，利於專利業務
    之推展，是經濟部智慧財產局於研擬「專利審查官資格條例」規定時，已明定該
    條例施行前曾於專利審查機關擔任專利審查工作之服務年資得予採計專利職務之
    規定，且「專利審查官資格條例」已立法通過，於八十九年二月二日公布施行，
    係借重現職資深專利審查委員長期累積之審查經驗及對專利事務之深入研究，協
    助機關專利業務之推展及研擬，制定有關專利制度之發展政策。參照行政法院（
    現改制為最高行政法院）五十九年判字第四五七號判例意旨，法律貴在衡平即公
    平合理，「專利審查官資格條例」係屬特別法，特別法已認定專利審查官可接續
    專利職務之年資，且原告僅因考試及格取得任用資格，工作身分並未變換，亦未
    曾離職，有關原告職等俸給之銓審，捨適法之改任換敘規定不用，就不恰當之公
    務人員俸給法施行細則第十五條第三項之規定辦理轉任提敘，顯屬不公平、不合
    理之作為，有違衡平原則。
９、八十八年十一月二十五日修正發布之公務人員俸給法施行細則第十五條片面限制
    聘用人員之年資僅得採計提敘至本俸最高級之規定，逾越母法公務人員俸給法之
    範圍，顯屬違法，此可參照該細則第十五條規定於九十一年四月十五日另行修正
    發布後，於九十一年八月二十八日再修正發布之公務人員俸給法施行細則中即遭
    刪除，將該細則條文併入九十一年六月二十六日修正公布之公務人員俸給法第十
    七條規定，參照該條修正理由：「查公務人員採計公務年資提敘俸級，原在公務
    人員俸給法施行細則第十五條規定，茲以提敘制度與公務人員俸級權益息息相關
    ，提升於本法規範，以符法律保留原則。」之說明，顯見原施行細則第十五條規
    定已嚴重損害原告權益，違反法律保留原則。
１０、再復審決定稱：「公務人員、技術人員之任用資格，須依法考試及格、依法銓敘
    合格或依法考績升等，於公務人員任用法第九條及技術人員任用條例第五條分別
    定有明文，是公務人員須符合上開要件之一，始取得公務人員任用資格。」、「
    再復審人於應特種考試及格前，未曾依公務人員任用法、技術人員任用條例及派
    用人員派用條例等規定取得任（派）用資格，不符上開公務人員任用法第二十三
    條規定之要件，自不得依該規定辦理改任換敘。」云云，惟按公務人員任用法係
    於七十五年四月二十一日公布，其施行日期由考試院以命令定之，而技術人員任
    用條例係於八十年十一月一日公布，同日施行，二者公布施行日期均晚於原告於
    七十三年一月經考試合格依法任用取得公務人員資格之時間，依中央法規標準法
    第十四條：「法規特定有施行日期，或以命令特定施行日期者，自該特定日起發
    生效力。」之規定，再復審決定以生效日在後之法規遽以否定發生在前之事實，
    認原告須依法考試及格、銓敘合格或考績升等，始可取得公務人員任用資格，已
    違法律不溯及既往原則，其認事用法，顯有違誤。另再復審決定稱：「再復審人
    於．．非現職人員」云云，惟原告係於行政機關擔任長期性工作之現職人員，此
    有公務人員保障暨培訓委員會八十九年十一月二日公訓字第八九○六○五九號函
    可參，是同一機關之認定，前後顯相矛盾。
、再復審決定稱：「再復審人雖無法辦理改任換敘，但其．．仍得辦理提敘俸級」
    、「再復審人．．取得公務人員任用資格、派代、任用送審之時間皆係於公務人
    員俸給法施行細則第十五條修正施行之後，有關其級俸之審定，自應適用該修正
    後之規定，即再復審人曾任約聘人員之年資，僅得按年核計加級至其所銓敘審定
    職等之本俸最高級為止。」云云。惟：
  (1)考選部於八十八年十一月二十九日公告舉辦專利、商標審查人員特種考試，原告
    於八十八年十二月十三日至二十四日辦理報名，是相較於公務人員俸給法施行細
    則第十五條規定於八十九年一月十五日修正施行前，原告早已報名參加考試，應
    適用修正施行前公務人員俸給法施行細則第十五條規定，非如被告所稱「八十八
    年十一月二十五日修正發布前公務人員俸給法施行細則停止適用時，原告尚未報
    名及參加考試」云云。嗣考試院於八十九年三月十日至十二日舉辦專利、商標審
    查人員特種考試，則原告於考試及格後，得按年核計加級至其所銓敘審定職等之
    年功俸最高級為止，並非以考試及格實務訓練完畢之日期八十九年七月一日為辦
    理提敘俸級之認定依據，否則依修正後公務人員俸給法施行細則第十五條規定，
    原告十六年之工作年資，僅因考試院一紙行政命令之率爾修正，僅能採計四年年
    資，其餘十餘年年資形同作廢，致原告蒙受重大損失。
  (2)參照司法院釋字第五二五號及第五二九號解釋意旨，行政法規公布施行後，制定
    或發布法規之機關依法定程序予以修改或廢止時，應兼顧規範對象信賴利益之保
    護，因公益之必要廢止法規或修改內容，致人民客觀上具體表現其因信賴而生之
    實體法上利益受損害，應採取合理之補救措施，或訂定過渡期間之條款，俾減輕
    損害，方符憲法保障人民權利之意旨。考試院率爾修正公務人員俸給法施行細則
    ，嚴重犧牲聘用人員之權益，考試院亦未訂定過渡期間條款，已違信賴保護原則
    ，致人民對國家機關因公權力行使結果所生之合理信賴蕩然無存。事實上，早於
    八十八年七月二十三日考選部已針對經濟部智慧財產局請求辦理特種考試一案作
    成決議，該局亦積極輔導所屬人員參與，並說明原服務年資可獲完全採計，原告
    於同時間積極準備應考，已有客觀上具體表現信賴之行為。是被告應依上開解釋
    意旨，採取合理補救措施，從寬認定，以原告適用修正前公務人員俸給法施行細
    則第十五條規定，按年核計加級至其所銓敘審定職等之年功俸最高級為止。
、再復審決定稱：「上開俸給法施行細則第十五條第二項之適用對象，解釋上亦應
    以具有公務人員任用法所定之任用資格，且其曾任公務年資為限。」云云，惟按
    公務人員俸給法施行細則第十五條第一項第四款及第二項：「．．得按年核計加
    級至其所銓敘審定職等之年功俸最高級為止：．．四、公立學校之教育人員年資
    。曾任政務人員、民選首長、專科以上學校教師、社會教育機構專業人員及學術
    研究機構研究人員年資，如繳有成績優良證明文件，得比照前項規定，按年核計
    加級至其所銓敘審定職等之年功俸最高級為止。」、以及「公務人員曾任年資採
    計提敘俸級認定要點」第五點第(三)項：「曾任公立學校中小學教師之年資，．．
    繳有證明文件者；專科以上學校教師、社會教育機構專業人員及學術研究機構研
    究人員繳有原服務學校、機關（構）出具之年資加薪證明，得視為服務成績優良
    。」之規定，有關公立學校之教育人員與專科以上學校教師係屬不同身分之人員
    ，兩者有所區隔，依法均得按年核計加級至其所銓敘審定職等之年功俸最高級為
    止，顯非再復審決定所稱一律須限於具公務年資者，否則，依公務人員俸給法施
    行細則第十五條第一項「四、公立學校之教育人員」之範圍，已涵蓋所有具公務
    年資之教育人員，何須多此一舉，於同條第二項另列「專科以上學校教師」一項
    ？是再復審決定稱：「應以具有公務人員任用法所定之任用資格，且其曾任為公
    務年資者為限」等語，係指上開公務人員俸給法施行細則第十五條第一項及第三
    項規定，至同條第二項所列各類人員，係屬得比照第一項規定者，即未明定須限
    於公務之年資。查原告七十年八月至七十三年一月曾任職光武工專專任講師年資
    ，並繳有成績優良證明文件，與公務人員俸給法施行細則第十五條第二項暨「公
    務人員曾任年資採計提敘俸級認定要點」之規定，並無不合，被告應將上開年資
    按年核計加級至其所銓敘審定職等之年功俸適當等級。
、此外，八十八年十一月二十五日修正發布之公務人員俸給法施行細則，於九十一
    年四月十五日另行修正發布，原第十五條第二項修正為：「曾任政務人員、民選
    首長、專科以上學校教師、公立訓練機構職業訓練師、社會教育機構專業人員及
    學術研究機構研究人員年資，如繳有成績優良證明文件，得比照前項規定，按年
    核計加級至其所銓敘審定職等之年功俸最高級為止。」，並於該項增列「公立訓
    練機構職業訓練師」得比照第一項規定，按年核計加級至其所銓敘審定職等之年
    功俸最高級為止，顯見該條第二項所列各情況並非如被告所稱均限於具「公務年
    資」者，否則何須於同項之「訓練機構職業訓練師」前冠以「公立」，而「專科
    以上學校教師」前卻不冠以「公立」？另再復審決定稱：「專利審查官資格條例
    第六條規定：『．．專利審查工作之年資，．．得採計為擔任專利審查官之年資
    』係有關採計為擔任專利審查官或助理審查官之準據，並非辦理提敘俸級年資之
    依據，而有關採計年資提敘俸級之認定，仍應依修正後俸給法施行細則之規定辦
    理。」云云，惟「專利審查官資格條例」係屬特別法，該特別法已認專利審查官
    可接續專利職務之年資，原告僅因考試及格取得任用資格，工作身分並未變換，
    亦未曾離職，故有關原告職等俸給之銓審，不予採計專利審查工作年資，顯不合
    理合法。
、綜上所述，原處分及一再復審決定認事用法均有違誤，應予撤銷，被告應依中央
    法規標準法第十六條、第十八條、行政程序法第六條、第一百五十條第二項、「
    專利審查官資格條例」第六條規定及衡平原則，以原告係行政機關之現職人員，
    優先適用公務人員任用法第二十三條及公務人員俸給法第七條：「各機關現職人
    員，經銓敘合格者，應在其職務列等表所列職等範圍內換敘相當等級。」之規定
    辦理改任換敘。另原告於七十年八月至七十三年一月曾任職光武工專專任講師年
    資，繳有成績優良證明文件，依公務人員俸給法施行細則第十五條第二項暨「公
    務人員曾任年資採計提敘俸級認定要點」規定，被告應將原告上開年資按年核計
    加級至其所銓敘審定職等之年功俸適當等級。
乙、被告方面：
一、聲明：求為判決駁回原告之訴，訴訟費用由原告負擔。
二、陳述：
１、有關復審案件管轄爭議問題，業經考試院八十九年八月十二日第九屆第一九六次
    院會決議在案，並經公務人員保障暨培訓委員會八十九年八月二十九日函請被告
    依上開決議內容辦理復審案件，被告係屬考試院下級機關，依考試院院會決議辦
    理復審案件，應無違誤。
２、按公務人員任用資格，應經考試院依法考選銓定之，憲法第八十六條定有明文。
    按「公務人員各等級考試正額錄取者，按錄取類、科，接受訓練，訓練期滿成績
    及格者，發給證書，分發任用。」、「本法第二十條所稱『公務人員各等級考試
    正額錄取者，按錄取類、科，接受訓練，訓練期滿成績及格者，發給證書，分發
    任用』，指考選部於榜示後將正額錄取人員相關資料函請公務人員保障暨培訓委
    員會辦理錄取人員訓練。正額錄取人員經訓練期滿成績及格者，由公務人員保障
    暨培訓委員會報請考試院發給考試及格證書，並函請銓敘部、行政院人事行政局
    或申請舉辦考試機關分發任用。」公務人員考試法第二十條第一項及九十一年三
    月二十九日修正施行前之同法施行細則第十八條第一項定有明文。次按「公務人
    員之任用資格，應具有左列資格之一：一、依法考試及格。」、「本法第九條第
    一項第一款所稱『依法考試及格』，指依公務人員考試法規及本法施行前考試法
    規所舉辦之各類公務人員考試及格。」九十一年一月二十九日修正前之公務人員
    任用法第九條第一項及其施行細則第七條第一項復有明文。又按「依公務人員任
    用法任用之人員，其曾任左列年資，如與現所銓敘審定之職等相當、性質相近且
    服務成績優良者，得按年核計加級至其所銓敘審定職等之本俸最高級；如尚有積
    餘年資，且其年終（度）考績（成、核）合於或比照合於公務人員考績法第七條
    之規定，得按年核計加級至其所銓敘審定職等之年功俸最高級為止：一、經銓敘
    部銓敘審定有案之年資。二、公營事業人員年資。三、依法令任官有案之軍職年
    資。四、公立學校之教育人員年資。曾任政務人員、民選首長、專科以上學校教
    師、社會教育機構專業人員及學術研究機構研究人員年資，如繳有成績優良證明
    文件，得比照前項規定，按年核計加級至其所銓敘審定職等之年功俸最高級為止
    。依公務人員任用法任用之人員，其曾任前二項以外之公務年資，如與現所銓敘
    審定之職等相當、性質相近且服務成績優良者，得按年核計加級至其所銓敘審定
    職等之本俸最高級為止。」九十一年四月十五日修正前之公務人員俸給法施行細
    則第十五條復有明文。準此，應公務人員考試筆試錄取後，尚須接受訓練，經訓
    練期滿成績及格者始分發任用，倘曾任與擬任職務職等相當、性質相近且服務成
    績優良之約聘年資（公立學校教師年資），並得按年提敘俸級至其所銓敘審定職
    等之本俸（年功俸）最高級，合先敘明。
３、按現職公務人員辦理改任換敘者，須以其先前所任職務已取得公務人員任用資格
    者為限，查原告七十二年參加之經濟部中央標準局舉辦之科技人員考試並非取得
    公務人員任用資格之國家考試，原告未因該項考試及格而取得公務人員任用資格
    ，不得據以申請辦理改任換敘。另按早期公務人員任用制度係區分為品位制（依
    公務人員任用法）及分類職位制（依分類職位公務人員任用法），兩者區別在於
    前者俸級係按級累計，僅有官等（簡、薦、委），並未區分職等，七十六年一月
    十六日以後實施兩制合一，成為現行官等職等併行制度，是公務人員於取得任用
    資格後，即一體適用公務人員任用法、公務人員俸給法及公務人員考績法等規定
    ，並據以辦理提敘、改任或換敘等事宜。
４、按公務人員得採計曾任約聘年資提敘俸級，非公務人員俸給法所明定保障之權益
    ，蓋公務人員俸給法施行細則第十五條規定係主管機關基於法律（原公務人員俸
    給法第二十條）授權所訂之授益行政命令，考試院於八十八年十一月二十五日修
    正發布公務人員俸給法施行細則第十五條規定，將各類年資區分為「得提敘至年
    功俸最高級」及「得提敘至本俸最高級」，係合理區分各類年資之性質，將各類
    年資區分為上開二類，並以其考績（成、核）結果作為提敘俸級之依據，俾建立
    更公平合理之提敘制度，即未違反法律保留原則。另基於公益考量並期法律關係
    早日安定，以使原符合上開修正前之規定得提敘俸級至年功俸最高級，而修正後
    僅能提敘至本俸最高級之人員，得及時辦理俸級提敘，保障該等人員權益，爰於
    該細則第十九條增列第二項規定：「本細則修正條文第十五條、第十五條之一，
    自中華民國八十九年一月十五日施行。」。是被告為保障合於上開規定得提敘俸
    級人員之權益，訂有過渡期間之規定，非如原告所稱未訂定過渡期間，亦與司法
    院釋字第五二五號及第五二九號解釋無違。
５、原告應八十九年特種考試經濟部專利商標審查人員考試三等考試化學工程職系一
    般化工科考試，於八十八年十二月十三日至二十四日報名，八十九年三月十日至
    十二日考試，同年四月二十一日榜示錄取，參照八十九年特種考試經濟部專利商
    標審查人員考試應考須知第柒點之訓練及轉調有關規定：本考試錄取人員，須經
    訓練，訓練期滿成績及格，送由公務人員保障暨培訓委員會核定，始完成考試程
    序，發給考試及格證書並依序任用。是以，應上開考試及格人員，榜示後尚須占
    缺實務訓練期滿成績考核及格後，由服務機關按公務人員任用法第十二條第一項
    及第二十四條規定，依職權先派代理，並於實際代理之日起三個月內送請被告審
    定合格，始完成考試任用程序，正式成為公務人員，依法享有各項權益。從而，
    得否分發派代並非自榜示錄取之日起算，且原告之考試及格證書亦已載明其生效
    日期為經公務人員保障暨培訓委員會核定以八十九年七月一日訓練期滿成績及格
    之日生效，故原告係於考試及格證書所載生效日之翌日正式派代現職，方為依公
    務人員任用法任用之人員，而有公務人員俸給法施行細則規定之適用，被告以其
    任用日期係於現行公務人員俸給法施行細則第十五條規定修正生效之後，應適用
    新修正規定，所為處分並不違反法律不溯及既往原則及從新從優原則。
６、按九十一年六月十二日修正發布前之公務人員任用法施行細則第七條第二項：「
    本法第九條第一項第二款所稱『依法銓敘合格』，包括在本法施行前依左列法規
    經銓敘機關審查合格，或准予登記人員具有合法任用資格者：一、依公務人員或
    分類職位公務人員各種任用法規及各該機關組織法所定任用資格審查合格者。二
    、依聘用派用人員管理條例實施辦法第二條甲、乙兩款第一目及第三條甲、乙、
    丙三款第一目審定准予登記者。三、依其他法規審查合格認為與銓敘合格有同等
    效力領有銓敘部證書者。」之規定，另按「聘用人員聘用條例」第二條：「各機
    關應業務需要，定期聘用人員，依本條例之規定；本條例未規定者，適用其他法
    律之規定。」、第三條：「本條例所稱聘用人員，指各機關以契約定期聘用之專
    業或技術人員。其職稱、員額、期限及報酬，應詳列預算，並列冊送銓敘部登記
    備查。．．」及第六條：「聘用人員不適用俸給法、退休法及撫卹法之規定。．
    ．」等規定，聘用人員係屬以契約定期聘用之未具任用資格人員，並無官等或職
    等，無法辦理銓敘審定，惟為維護渠等人事資料之完整，明定是類人員應列冊送
    被告登記備查。又按「行政院暨所屬各級機關聘用人員注意事項」第五點規定，
    聘用人員報酬標準係由聘用機關及各級層轉機關，視工作之繁簡難易，責任輕重
    ，羅致困難程度，與應具之專門知能條件，參照職位分類標準，認定支給報酬之
    薪點，折合通用貨幣後，於聘用契約中訂定。至約聘人員酬金標準係依上開「行
    政院暨所屬各級機關聘用人員注意事項」附表二「聘用人員比照分類職位公務人
    員俸點支給報酬標準表」辦理。準此，各機關約聘人員係以契約定期聘用，其約
    聘期間、報酬及工作內容悉依契約辦理，與依公務人員任用法任用在案人員有別
    。從而，其曾任約聘人員之年資，於日後取得公務人員任用資格，依公務人員任
    用法任用時，依公務人員俸給法施行細則第十五條規定，僅能按年提敘俸級至所
    銓敘審定職等之本俸最高級。原告於應上開特種考試及格前，未曾依公務人員任
    用法、技術人員任用條例等規定取得任用資格，不符公務人員任用法第二十三條
    規定以依法銓敘合格之現職人員之要件，無法辦理改任換敘。
７、按行政程序法第六條：「行政行為，非有正當理由，不得為差別待遇。」之規定
    ，係憲法第七條平等原則之具體規定，而所謂正當理由，包括「為保障人民在法
    律上地位之實質平等，並不限制法律授權主管機關，斟酌具體案件事實上之差異
    及立法目的而為合理之不同處置。」及「並不禁止法律依事務之性質，就事實狀
    況之差異而為合理之不同規範。」司法院釋字第二一一號及第四八一號解釋意旨
    可資參照。另參照司法院釋字第五二五號解釋理由：「．．純屬法規適用對象主
    觀之願望或期待而未有表現已生信賴之事實者，蓋任何法規皆非永久不能改變，
    法規未來可能修改或廢止，受規範之對象並非毫無預見，故必須有客觀上具體表
    現信賴之行為，始足當之。」之意旨，公務人員俸給法施行細則第十五條規定於
    八十八年十一月二十五日修正發布，於八十九年一月十五日施行，而原施行細則
    規定停止適用時，原告尚未報名及參加考試，亦未取得公務人員任用資格，客觀
    上並未因信賴而有具體表現信賴之行為，難謂上開法規廢止時已有信賴事實之具
    體表現。從而，約聘年資得按八十八年十一月二十五日修正前之公務人員俸給法
    施行細則第十五條規定提敘至年功俸，純屬原告主觀之願望期待，迨至八十九年
    七月一日原告始具有技術人員任用條例第五條規定之任用資格及附麗於該任用資
    格之公法上提敘俸級之權利，故原告並無信賴保護原則之適用。
８、公務人員俸給法施行細則第十五條規定研擬修正時，公務人員提敘年資適用範圍
    既已重新區分，且考量適度限縮約聘年資僅得提敘至本俸最高級之公益，兼顧具
    有該等可提敘年資者能及時辦理年資提敘之權益，而於公務人員俸給法施行細則
    第十九條第二項訂有施行之過渡期限，與平等原則及司法院釋字第五二五號解釋
    所揭櫫因公益之必要廢止法規或修改內容應訂定過渡期間條款，以減輕損害之意
    旨相符。另考試院係於八十八年十一月二十五日修正發布公務人員俸給法施行細
    則第十五條規定，則原告報名參加八十九年特種考試經濟部專利商標審查人員考
    試三等考試化學工程職系一般化工科考試前已明知法令變更，其聘用年資依當時
    規定僅能提敘至本俸最高級，是原告於明知法令變更仍參加考試並接受訓練，應
    屬其個人生涯考量，故原告於上開新法施行前未具備申請提敘資格，而於該細則
    修正施行後，擬依舊法（修正前）規定申請提敘，係屬個人期待利益，與信賴保
    護無涉。基此，被告所為處分於法並無不合，一再復審決定遞予維持，亦屬妥適
    。原告稱被告所為處分有違司法院釋字第五二五號及第五二九號解釋之信賴保護
    原則，顯誤解法規規定。
９、按專利審查官資格條例第一條第二項：「本條例未規定事項，適用公務人員任用
    法及其他有關法律之規定。」、第六條：「．．於本條例施行前曾在專利審查機
    關擔任專利審查工作之年資，得依下列規定採計：．．二、．．年資未滿五年之
    部分，得採計為擔任專利助理審查官之年資；年資超過五年之部分，得採計為擔
    任專利審查官之年資。」之規定，係屬採計為擔任專利審查官或專利助理審查官
    年資之準據，並非辦理提敘俸級年資之依據，是有關採計年資提敘俸級之認定，
    應依上開修正後公務人員俸給法施行細則之規定辦理，原告稱上開專利審查官資
    格條例係屬特別法，應優先適用云云，亦係誤解法規之適用。
１０、原告稱其於七十年八月至七十三年一月曾任光武工專講師，並有成績優良證明文
    件之年資，應依公務人員俸給法施行細則第十五條第二項暨「公務人員曾任年資
    採計提敘俸級認定要點」之規定，按年核計加級至其所銓敘審定職等之年功俸適
    當等級云云，惟參照公務人員俸給法施行細則第十五條立法理由略以，依該條文
    辦理俸級提敘之適用對象，除法有明文規定得比照辦理者外【如派用人員派用條
    例第十條規定：「本條例未規定事項，準用公務人員有關法律之規定。」、技術
    人員任用條例（於九十一年一月三十一日廢止失效）第二條規定：「本條例未規
    定者，適用公務人員其他有關法律之規定。」等】，應以具有公務人員任用法所
    定之任用資格，且其曾任為公務年資者為限（如私立學校教職員及一般私人企業
    公司之年資均不予採計。）。有關原告曾任職光武工專講師年資，前經被告於九
    十年二月二十日以九十銓一字第一九九一八○五號審定函備註欄敘明：「上開服
    務年資倘符合技術人員任職國內外公民營機構認定標準及技術人員任職國內外公
    民營機構年資採計提敘俸級要點，請檢附在主管機關登記有案之財團法人登記證
    明文件，於法定期限內，另案送部辦理提敘俸級。」，惟原告未檢附上開財團法
    人登記證明文件，其擬依公務人員俸給法施行細則第十五條第二項暨「公務人員
    曾任年資採計提敘俸級認定要點」第五點規定，申請採計曾任私立學校教師年資
    提敘至薦任第六職等年功俸二級四七五俸點，與公務人員俸給法施行細則第十五
    條規定不合，無法辦理提敘，被告否准其申請，於法亦無不合。
、原告稱原公務人員俸給法施行細則第十五條規定，將公立學校之教育人員與專科
    以上學校教師分列，顯示二者係指不同身分人員，是專科以上學校教師年資非必
    為公立年資，此由九十一年四月十五日修正公務人員俸給法第十七條條文中部分
    年資冠以公立，部分年資未冠公立，即可顯出其區隔不同年資之意旨云云。惟：
  (1)按公務人員曾任公務年資得按年核計加級至其所敘定職等之年功俸最高級為止，
    係於八十四年十二月二十六日修正公務人員俸給法施行細則時，因當時公務人員
    曾任行政機關、公立學校或公營事業之年資，倘未符合「行政、教育、公營事業
    人員相互轉任採計年資提敘官職等級辦法」之規定，僅能採計至其所具職等資格
    本俸最高級，其積餘年資無法依該辦法規定提敘官職等級，有失公允。爰基於合
    理維護是類年資採計權益之考量，適度放寬其按年核計加級為至年功俸最高級為
    止，以資衡平改進。是以，上開公務人員俸給法施行細則得提敘採計之年資，係
    以曾任行政機關、公立學校或公營事業之年資為限。
  (2)按公務人員曾任專科以上學校教師年資，倘與現所銓敘審定之職等相當、性質相
    近且服務成績優良者，得按年核計加級至所銓敘審定之本俸最高級；倘尚有積餘
    年資，且其年終（度）考績（成、核）合於或比照合於公務人員考績法第七條之
    規定，得按年核計加級至所銓敘審定職等之年功俸最高級為止，此乃八十八年十
    一月二十五日修正（自八十九年一月十五日施行）公務人員俸給法施行細則時，
    為合理區分各類年資之性質，並就現行規定予以適度限縮，俾建立更公平合理之
    提敘制度時所增列。參照該次公務人員俸給法施行細則部分條文修正草案總說明
    二之(二)說明略以，依本條文辦理俸級提敘之適用對象，除法有明文規定得比照辨
    理者外，應以具有公務人員任用法所定之任用資格，且其曾任為公務年資為限。
    另參照上開修正草案對照表說明五亦明文指出，依本條文辦理俸級提敘之適用對
    象，除法有明文規定得比照辦理者外，應以具有公務人員任用法所定之任用資格
    ，且其曾任為公務年資者為限（如私立學校教職員年資及一般私人企業公司之年
    資均不予採計）。又按九十一年六月二十六日修正公布公務人員俸給法第十七條
    規定之修正說明二，亦清楚闡釋該條文係公務人員採計公務年資提敘俸級之規定
    。準此，參照上開公務人員曾任年資得按年核計加級規定之立法沿革及意旨，公
    務人員得按年核計加級者，以公務年資為限，故原告曾任私立學校講師年資無法
    予以採計，且其曾任約聘人員之年資亦僅得提敘至其所銓敘審定職等本俸最高級
    為止。
    理  由
一、按「復審、再復審之程序，除本法另有規定外，準用訴願法之規定。」公務人員
    保障法第二十二條定有明文。而該法除第十八條至第二十一條，分別就復審案件
    之標的、再復審管轄機關、不利益變更決定之禁止及再復審決定書應附記救濟期
    間另有規定外，對於復審案件之管轄，並未另行規定，從而，復審案件之管轄，
    自應準用訴願法之相關規定。查有關公務人員保障法復審案件之管轄，曾經公務
    人員保障暨培訓委員會（下稱保訓會）以八十六年一月二十五日八五公保字第六
    ○二三號函釋示：「查公務人員保障法第二十二條規定：『復審、再復審之程序
    ，除本法另有規定外，準用訴願法之規定。』所謂準用訴願法之規定，除審理之
    程序外，舉凡提起之期間、管轄．．等除本法另有規定者外之所有事項，均包括
    在內。」在案，並以八十九年六月十四日公保字第八九○三四七五號函重申前旨
    ，核均係闡明公務人員保障法第二十二條規定之原意，而與相關法律規定並無違
    背，自應予以適用（司法院釋字第二八七號解釋參照）。
二、次按「法規對某一事項規定適用或準用其他法規之規定者，其他法規修正後，適
    用或準用修正後之法規。」中央法規標準法第十七條亦有明定。此，公務人員
    保障法所規定之復審、再復審之程序，除該法另有規定外，自應準用修正後訴願
    法之規定。而修正後訴願法第四條第七款係規定：「不服中央各部、會、行、處
    、局、署之行政處分者，向主管院提起訴願。」，其修正意旨在使原處分機關之
    上級機關本於客觀獨立之立場，依法審理原處分是否合法妥適。苟復審案件仍由
    原處分機關審理，將與上開行政救濟法理本旨相違。
三、再按保訓會隸屬於考試院，下級機關對上級機關之決議、命令固應遵守；此係指
    一般業務之處理原則；而依保訓會組織法第九條第三項規定：「本委員會於審議
    、決定有關公務人員再復審及再申訴案件時，應超出黨派，依據法律獨立行使職
    權。」職是保訓會於審理保障案件，係立於準司法地位，應依公務人員保障法及
    相關法律審議決定。又依公務人員保障法第十九條規定：「公務人員不服復審機
    關所為之復審決定，得於收受復審決定書之次日起三十日內，向公務人員保障暨
    培訓委員會提起再復審。不服國民大會、總統府及中央各院所為之復審決定者，
    仍適用前項之規定。」可知公務人員對各機關之復審決定，如有不服提起再復審
    ，均由保訓會審理，要無因復審機關為院級機關而有不同，此乃法所明定之程序
    ，相關機關自應本於「依法行政」原理及維護原告程序正義之原則，依法辦理。
四、本件縱認公務人員保障法第二十二條所定復審之程序不包含復審案件之管轄，則
    依行政程序法第三條第一項：「行政機關為行政行為時，除法律另有規定外，應
    依本法規定為之。」及同法第十一條第一項：「行政機關之管轄權，依其組織法
    規或其他行政法規定之。」之規定，亦無由行政機關凌駕立法機關之職權，逕以
    不具法律授權之命令，取代應以組織法規或其他行政法規定行政機關之管轄權。
    查考試院第九屆第一九六次會議決議：「一、照本院第三組所擬丙案【亦即在公
    務人員保障法配合訴願法修正前之過渡時期，有關公務人員復審案件之管轄部分
    ，由保訓會針對本院與保訓會間之行政隸屬關係，就原函另為補充（或更正）解
    釋，規定不服人事主管機關及本院所屬部會行政處分之復審案件，仍向銓敘部及
    本院所屬部會提起，餘均準用訴願法修正條文之規定。】通過，紀錄並同時確定
    。二、為解決本院適用公務人員保障法第十九條第二項及第二十二條規定結果，
    衍生出牴觸憲法增修條文第六條第一項第二款之疑義，該二條文應否加以修正，
    請保訓會加以檢討，並提『公務人員保障法修正草案』一案審查會審查參考。」
    中，就公務人員復審案件之管轄權部分作成決議，而由保訓會以八十九年八月二
    十九日公保字第八九○四六六二號函釋略以：「基於考試院與本會間之行政隸屬
    關係，在公務人員保障法配合訴願法修正前之過渡時期，有關公務人員復審案件
    之管轄部分，不服考試院所屬部會行政處分之復審案件，仍應向考試院所屬部會
    提起，餘均準用訴願法修正條文之規定。」等語，無異以不具法律授權之命令，
    取代應以組織法規或其他行政法規定行政機關之管轄權，徵諸前揭行政程序法之
    規定，上開決議及函釋規定於法均有未合，並不得拘束本院依法所為之判斷。矧
    上開決議及函釋規定將產生不服考試院所屬部會之處分，向原部會提起復審，而
    不服其餘四院所屬部會之處分，則向各院提起復審，導致五院間就管轄繫屬不一
    致之歧異情事，且上開決議及函釋規定無異於凌駕立法機關之職權，對於公務人
    員保障法第十九條第二項及第二十二條規定作出條文內容之實質修正，並且割裂
    公務人員保障法第十九條第二項及第二十二條規定之適用，職是，該決議及函釋
    當亦無可採。
五、查本件原告不服被告銓敘部以九十年三月七日九十銓一字第一九九九一○三號審
    定函，載以原告於光武工專之上開任職年資與公務人員俸給法施行細則第十五條
    第二項暨「公務人員曾任年資採計提敘俸級認定要點」規定不合，無法辦理俸級
    提敘之處分，依公務人員保障法提起復審，詎銓敘部未依前揭準用修正後訴願法
    之規定，將該復審案件送請考試院為復審之審理，即逕自為復審決定，揆諸前揭
    規定及說明，自有未合，從而，其復審決定後，雖曾由保訓會為再復審之審理，
    亦無礙其程序之瑕疵，雖原告未對此程序瑕疵提出異議，惟基於職權調查之原則
    ，本院仍應認其復審審理程序具有瑕疵，爰將一再復審決定均予撤銷，交由被告
    送請適法機關為復審案件之審理，以昭折服。
六、本案既尚待受理復審之適法機關加以審查，程序未行，結論未定，則原告聲明求
    為判決撤銷被告九十年三月七日九十銓一字第一九九九一○三號審定函之處分，
    及命被告核准原告辦理改任換敘至九職等年功俸七級之請求，本於「程序未行，
    實體不論」之原則，本院無法逕為准許，是原告此部分之請求，應予駁回。
據上論結，本件原告之訴一部為有理由，一部為無理由，爰依行政訴訟法第一百零四
條、民事訴訟法第七十九條但書後段，判決如主文。
中    華    民    國    九十二      年      二        月      二十      日
                               臺 北 高 等 行 政 法 院  第 六 庭
                                           審 判 長 法  官  林樹埔
                                                    法  官  闕銘富
                                                    法  官  曹瑞卿
右為正本係照原本作成。
如不服本判決，應於送達後二十日內，向本院提出上訴狀並表明上訴理由，如於本判
決宣示後送達前提起上訴者，應於判決送達後二十日內補提上訴理由書（須按他造人
數附繕本）。
中    華    民    國    九十二      年      二        月      二十      日
                                                    書記官  方偉皓


司法院資訊處製作；財團法人民間司法改革基金會備份。
